【裁判字號】    98,上,38
【裁判日期】    990608
【裁判案由】    拆屋還地
【裁判全文】
臺灣高等法院臺中分院民事判決            98年度上字第38號
上  訴  人  甲○○
訴訟代理人  劉榮滄律師
被  上訴人  丙○○
            己○○
共同訴訟代理人  黃文崇律師
共同  複代理人  乙○○
上列當事人間請求拆屋還地事件，上訴人對於中華民國97年10月
7日臺灣南投地方法院96年度訴字第273號第一審判決提起上訴，
被上訴人為擴張聲明，本院於99年 5月25日言詞辯論終結，判決
如下：
    主  文
上訴駁回。
原判決主文第二項應更正為「被告甲○○應將坐落南投縣埔里鎮
○○○段第三七０地號土地上如南投縣埔里地政事務所民國九十
七年二月十五日複丈成果圖所示編號三七０─Ａ００二號面積零
點一一三三五三公頃之香菇寮、編號三七０─Ａ００三號面積零
點零零二一五二公頃之香菇寮、編號三七０─Ａ００五號面積零
點零九二二六六公頃之香菇種苗場、編號三七０─Ａ００六號面
積零點零零六一四零公頃之加溫室、編號三七０─Ａ００八號面
積零點零一七三三五公頃之烘乾室拆除，並自同圖所示編號三七
０─Ａ００七號面積零點零零八五三九公頃之辦公室、編號三七
０─Ａ００九號面積零點零四零六三五公頃之建物中遷出，將拆
除後之土地連同未拆除之辦公室、建物及土地返還原告己○○」
。
原判決主文第六項應更正為「被告甲○○應自民國九十六年四月
一日起至本判決第二項所示之地上物拆除後將土地連同未拆除之
辦公室、建物及土地返還原告己○○之日止，按年以每年新臺幣
伍萬元計算之損害金」。
第二審訴訟費用由上訴人甲○○負擔。
    事實及理由
一、原審判決甲○○、林峰吉應連帶給付租金部分，業經甲○○
    於第一審判決後清償完畢，此部分並經被上訴人撤回起訴（
    原審判決主文第三、五項；林峰吉部分已同意撤回），附此
    敘明。另被上訴人原請求上訴人甲○○就坐落南投縣埔里鎮
    ○○○段第 370地號土地上如南投縣埔里地政事務所民國97
    年2月15日複丈成果圖所示編號370－A008號及如南投縣埔里
    地政事務所99年4月9日複丈成果圖所示編號 370－A016號、
    編號 370－A018號建物遷出，將建物返還予己○○；但嗣經
    甲○○提起上訴後，主張上開建物屬伊所有，被上訴人己○
    ○乃擴張請求，聲明請求甲○○應將上開建物拆除並將基地
    返還予己○○，核無不合，應予准許。
二、被上訴人主張：
    坐落南投縣埔里鎮○○○段第 369地號面積3851點15平方公
    尺土地為被上訴人丙○○及訴外人魏秀桃、魏秀鈴所共有；
    同段第370地號面積4401點76平方公尺土地全部及其上第103
    建號即門牌號碼南投縣埔里鎮○○路5之5號建物（如南投縣
    埔里地政事務所99年4月9日函所附複丈成果圖（下稱附圖二
    ）編號370-A019、370-A020為己○○所有。上開 369地號部
    分，訴外人魏秀桃、魏秀鈴委由丙○○；上開 370地號部分
    由己○○於94年4月1日與上訴人甲○○簽訂租賃契約，將上
    開土地出租予甲○○使用，並約定租期 2年，自94年4月1日
    起至96年3月31日止，租金369地號部分以每年新臺幣（下同
    ）3萬元、370地號部分以每年萬元計算，租期屆滿後，甲○
    ○即應將地上物拆除並將土地、如附圖二編號370-A019、37
    0-A020之建物（即上開第 103建號建物）交還丙○○及其他
    共有人。詎甲○○、魏呈洲於租賃期間在系爭 369地號土地
    上如南投縣埔里地政事務所97年 2月15日複丈成果圖（下稱
    如附圖一）所示編號 369號面積0.341658公頃處搭建香菇寮
    、編號 369─A002號面積0.000022公頃處搭建香菇種苗場、
    編號 369─A004號面積0.007284公頃處搭建香菇寮；在系爭
    370地號土地上如附圖一所示編號370─A002號面積0.113353
    公頃處建造香菇寮、在編號 370─A003號面積0.002152公頃
    處建造香菇寮、在編號 370─A005號面積0.092266公頃處建
    造香菇種苗場、在編號 370─A006號面積0.006140公頃處建
    造加溫室、編號 370─A008號面積0.017335公頃之烘乾室。
    租約屆期後，甲○○仍繼續占有使用上開土地，經丙○○、
    己○○以存證信函通知甲○○不再續租，且應將上開土地返
    還，詎甲○○仍未將土地交還丙○○及其他共有人、己○○
    。兩造間之租賃契約均已屆期，甲○○拒不返還土地及建物
    ，繼續無權占有上開土地；又系爭如附圖一所示編號 369號
    香菇寮、369-A002號香菇種苗場、369-A004號香菇寮、編號
    370－A002號面之香菇寮、編號370－A003號之香菇寮、編號
    370－A005號之香菇種苗場、編號370－A006號之加溫室、編
    號 370－A008號之烘乾室係甲○○與訴外人魏呈洲所建築之
    未保存登記建物，而魏呈洲已於94年5月2日死亡，其繼承人
    為甲○○、丁○○、戊○○（丁○○、戊○○嗣已拋棄事實
    上處分權），爰依租賃物返還請求權及民法第767條、第821
    條規定，提起本件請求。又甲○○於租期屆滿後仍無權占有
    丙○○、己○○之上開土地，使丙○○、己○○受有相當於
    租金之損害，爰依依不當得利之法律關係，請求甲○○應給
    付丙○○自98年11月1日起至將系爭369地號上建物拆除及將
    369地號土地返還丙○○及其他共有人之日止，按年以每年3
    萬元計算，相當於租金之損害金；暨甲○○自98年11月 1日
    起至將系爭 370地號土地上之地上建物拆除、及未拆除之辦
    公室、烘乾室、建物，並連同土地返還己○○之日止，按年
    以每年5萬元計算相當於租金之不當得利。
三、上訴人甲○○則辯以：
    甲○○與丙○○係姑嫂、與己○○係嬸母與姪女之關係。上
    開369、370地號土地與同地段第 103建號建物之原所有權人
    為丁○○。甲○○之夫魏呈洲於82、83年間經獲得其父親丁
    ○○與丙○○之同意，無償提供系爭土地供其搭建香菇寮營
    生。嗣魏呈洲再於92至94年間興建鋼鐵架造房屋，此事丙○
    ○、己○○二人均知悉且均無異議始得搭建香菇寮使用至今
    ，雙方當事人間雖無訂立書面契約，惟雙方已成立地上權及
    無償使用契約關係。本件兩造間訂立不動產租賃契約書之真
    意，係丙○○、己○○為幫助並減輕魏呈洲之負債，實際上
    並無租賃關係存在。魏呈洲於94年5月2日死亡後，甲○○未
    拋棄繼承，乃承受其夫魏呈洲所遺之負債繼續償還至今。丙
    ○○於94年5月下旬或6月上旬，持空白契約書向甲○○稱：
    為避免魏呈洲之債權人向甲○○討債，雙方先簽訂假的租賃
    契約，以保護被告甲○○權益，使債權人無法向被告甲○○
    求償，甲○○不疑有他而簽名，至接獲丙○○、己○○之存
    證信函後，方知遭騙。又由於經營高經濟香菇，須具備專業
    及特殊工廠設備，通常投資培菌生產到結束生產期間約 9年
    ，因此上訴人再三懇求被上訴人繼續出租上訴人經營 6年避
    免收回或轉租他人，須拆除或搬遷相關設備，造成重大損失
    。如附圖一編號370-A005香菇種菌場、編號370-A008烘乾室
    、編號370-A006加溫室均為上訴人與魏呈洲興建，是上開香
    菇生產之機器，烘乾室及 92-93搭建之鐵柱加蓋鐵皮之建物
    係魏呈洲搭建，並非被上訴人所有。
四、原審判決被上訴人勝訴，命甲○○分別拆除地上建物或遷出
    地上建物後將土地交還被上訴人，並命甲○○、林峰吉連帶
    給付租金，暨命甲○○自96年4月1日起至拆遷地上建物、交
    還土地之日止相當租金之損害金。上訴人不服提起上訴後，
    甲○○將所積欠租金清償完畢，被上訴人爰撤回租金請求之
    訴，並經上訴人同意，是有關林峰吉給付租金之訴部分業經
    被上訴人撤回，附此敘明。又被上訴人己○○於第二審將如
    附圖一370-A008烘乾室部分由遷出擴張為拆除。
五、兩造不爭執之事項：
  (1)系爭 369地號土地為丙○○及訴外人魏秀桃、魏秀鈴共有。
  (2)系爭370地號土地全部及其上第103建號即門牌號碼南投縣埔
    里鎮○○路5之5號建物，為己○○所有。
  (3)土地租賃契約書上之乙方甲○○及保證人林峰吉之簽名印文
    均係由甲○○、林峰吉親自簽名及蓋章。
六、兩造爭執之事項：
  (1)丙○○、己○○有無同意甲○○及其夫魏呈洲無償使用系爭
    土地及建物？
  (2)系爭土地租賃契約書之訂立，是否出於兩造間之通謀虛偽意
    思表示？
七、得心證之理由：
  (1)被上訴人主張系爭 369地號土地為丙○○及訴外人魏秀桃、
    魏秀鈴共有；系爭370地號土地及103建號建物為己○○所有
    ，有土地、建物登記謄本附卷（見原審卷第7、8、10頁）可
    證，且為上訴人所不爭執，足認被上訴人上開主張為真實。
  (2)又訴外人魏呈洲與被告甲○○為夫妻關係，訴外人魏呈洲已
    於94年5月2日死亡，有戶籍謄本在卷足憑（見原審卷第28頁
    ）。而魏呈洲死亡後，僅丁○○聲明限定繼承，戊○○及甲
    ○○均未拋棄繼承，此經本院函詢台灣南投地方法院，經該
    地方法院98年12月8日以投院霞字第20679號函覆在卷（見本
    院卷第 1宗第199、200頁），是甲○○、丁○○、戊○○均
    為魏呈洲之繼承人，原審認甲○○為訴外人魏呈洲之唯一繼
    承人，雖尚有違誤，但丁○○、戊○○已拋棄對系爭建物之
    事實上處分權（見本院卷第1宗第102頁），且為上訴人所不
    否認（見本院卷第2宗第9頁）。
  (3)被上訴人丙○○主張甲○○於94年4月1日與丙○○簽訂租賃
    契約，承租丙○○及其他共有人所共有之系爭 369地號土地
    ，約定租期自94年4月1日起至96年3月31日止，租金以每年3
    萬元計算之事實，業據提出土地及房屋租賃契約書為證。被
    上訴人己○○主張甲○○於94年4月1日與己○○簽訂租賃契
    約，承租己○○所有系爭370地號土地全部及其上第103建號
    即門牌南投縣埔里鎮○○路5之5號建物使用，並約定租期自
    94年4月1日起至96年3月31日止，租金以每年5萬元計算之事
    實，亦據提出土地及房屋租賃契約書為證，甲○○及連帶保
    證人林峰吉對於渠等在上開租賃契約上簽名之真正，均不否
    認。甲○○雖辯稱：其夫魏呈洲於生前因缺乏穩固之收入，
    乃於82、83年間徵得其父親丁○○及丙○○之同意，無償在
    系爭369、370地號土地上搭建香菇寮、香菇種苗場、加溫室
    等建物並使用上開 103建號建物作為辦公室、住家等使用；
    丙○○於94年5月下旬或6月上旬，持空白契約書向甲○○稱
    ：為避免魏呈洲之債權人向甲○○討債，雙方先簽訂假的租
    賃契約，以保護被告甲○○權益，使債權人無法向被告甲○
    ○求償，甲○○未詳閱契約、不疑有他而簽名，至接獲丙○
    ○、己○○之存證信函後，方知遭騙。因此甲○○係基於地
    上權及無償使用借貸之法律關係，占有系爭土地云云，並請
    求傳訊證人楊登君、羅彩蓮、吳鄭燕娟、王麗秋等人為證；
    惟為上訴人所否認。查系爭土地並無地上權之設定登記，有
    上開土地登記簿謄本在卷足證，是甲○○所辯其係基於地上
    權之法律關係占有系爭土地云云，即無足採。又系爭二份土
    地租賃契約書（見原審卷第 9、11頁）上甲○○及連帶保證
    人林峰吉之簽名、印文既均為甲○○、林峰吉所親為，再觀
    之此二份租賃契約書均僅有一頁，文字並非艱澀難懂，甲○
    ○所辯未詳閱契約云云即無足採；而甲○○辯稱被騙云云，
    亦未舉證證明，自難信為真實。至於82年間起至系爭土地租
    賃契約書簽訂前（94年4月1日），甲○○與其夫魏呈洲究竟
    係基於何種法律關係而占有系爭土地，與本件請求無涉，因
    此，本件並無傳訊證人楊登旺、羅彩蓮、吳鄭燕娟、王麗秋
    、林柱享等人之必要，併予敘明。又甲○○所提出其夫魏呈
    洲所書寫之遺書（見原審卷第26頁）為證，惟該遺書係魏呈
    洲所寫，其內容並未提及丙○○同意無償提供系爭土地供其
    使用之事實，此外，甲○○復無其他證據足以證明其夫在系
    爭土地上搭建香菇寮等建物，係經其父親丁○○及丙○○之
    同意，是甲○○所辯其係基於無償使用借貸之法律關係，占
    有系爭土地乙節，亦難採信。是被上訴人主張上開租賃契約
    關係存在等語，應堪信為真實。
  (4)甲○○辯稱兩造間之所以訂立租賃契約，係因魏呈洲負債累
    累，心理不堪負荷自殺身亡後。丙○○持空白租賃契約書向
    甲○○稱：為避免魏呈洲之債權人討債，雙方先簽訂假的租
    賃契約，以保護甲○○權益，俾使債權人無法向被告甲○○
    求償，因而主張上開租賃契約之約定，係出於兩造間之通謀
    虛偽意思表示而為之，應屬無效云云。惟此為被上訴人所否
    認。甲○○又未舉證以實其說，自難採信。又系爭土地租賃
    契約書已載明租賃標的之土地地號、面積、租用期間、租金
    之數額及支付日期等有關租賃契約必要之點。至於土地租賃
    契約書中租用期間原記載「自94年4月1日起至96年 3月31日
    止計『五』年」，嗣經改為「自94年4月1日起至96年 3月31
    日止計『貳』年」（見本院卷第 1宗第27頁），惟對照起迄
    時間確為 2年，五年顯係誤載，對於契約之成立並不生影響
    ，上訴人辯稱租賃契約未成立云云，顯無足採。
  (5)甲○○另辯稱：上開第369、370地號土地，原分屬丁○○、
    丙○○所有，魏呈洲於生前因缺乏穩固之收入，乃於82、83
    年間徵得其父丁○○及丙○○之同意，由甲○○及其夫魏呈
    洲共同無償在上開第370地號土地上如附圖一所示編號369號
    面積0.341658公頃處搭建香菇寮、在編號 369─A004號面積
    0.007284公頃處搭建香菇寮，復陸續於93、94年間，在如附
    圖一所示編號 369─A002號面積0.000022公頃處搭建香菇種
    苗場，及在如附圖一所示編號370─A002號面積0.113353 公
    頃處建造香菇寮、在編號 370─A003號面積0.002152公頃處
    建造香菇寮、在編號 370─A005號面積0.092266公頃處建造
    香菇種苗場、在編號 370─A006號面積0.006140公頃處建造
    加溫室，並使用己○○所有如附圖二所示編號 370─A007號
    、編號 370─A009號之建物作為辦公室、住宅等使用。嗣甲
    ○○之夫魏呈洲死亡後，由甲○○繼續占上開建物之事實，
    業據甲○○提出訴外人魏呈洲所書立之遺書影本為證，被上
    訴人對於上開編號370-A005香菇種苗場、編號370-A006加溫
    室、編號370-A008烘乾室等建物為訴外人魏呈洲所建之事實
    ，亦不爭執，自堪信上訴人甲○○主張上開編號370-A005、
    370-A006、370-A008建物為魏呈洲所建為真實。而甲○○原
    即與魏呈洲共同占有上開建物，魏呈洲死亡後，甲○○繼續
    占有，嗣並與被上訴人訂立租賃契約，其乃基於承租人之地
    位而占有系爭土地及建物。至於建號 103建物即為如附圖二
    編號370-A019、370-A020，此有南投縣埔里地政事務所99年
    4月9日函及所附複丈成果圖足憑（見本院卷第 2宗第17頁）
    ，如附圖二編號370-A016面積0.001394公頃、370-A018面積
    0.020385公頃建物（如附圖二編號370-A016、370-A020合併
    即為如附圖一編號370-A007；370-A018、370-A019合併即為
    如附圖一編號370-A009）即為魏呈洲所增建，而為甲○○、
    丁○○、戊○○共同繼承、且經丁○○、戊○○拋棄事實上
    處分權而由甲○○取得全部之事實上處分權。
  (6)按所有人對於無權占有或侵奪其所有物者，得請求返之；各
    共有人對於第三人，得就共有物之全部為本於所有權之請求
    ；但回復共有物之請求，僅得為共有人全體之利益為之，民
    法第767條前段、第821條分別定有明文。又租賃契約所約定
    之租期屆滿後，經出租人表示不再續租後，該租賃關係即不
    再繼續存在，承租人繼續占有出租人之不動產，即屬無權占
    有，出租人自得本於不動產所有權人之地位，對無權占有其
    不動產之承租人，請求返還該不動產。系爭租賃契約之租期
    ，均於96年 3月31日屆期，被上訴人並以郵局存證信函向上
    訴人甲○○為不再續租之意思表示，有該存證信函及回執在
    卷可憑（見原審卷第12、13頁），是自96年4月1日起，甲○
    ○仍繼續占有使用系爭土地及建物，自屬無權占有。從而被
    上訴人依所有權之物上請求權之規定，請求甲○○應將坐落
    上開369地號土地上如附圖一所示編號369號之香菇寮、編號
    369─A004號之香菇寮、編號369─A002號香菇種苗場拆除，
    並將拆除後之土地返還丙○○及其他共有人。甲○○應將坐
    落上開第370地號土地上如附圖一所示編號370─A002號之香
    菇寮、編號370─A003號之香菇寮、編號370─A005號之香菇
    種苗場、編號370─A006號之加溫室、編號370－A008號之烘
    乾室；如附圖二編號370-A016號辦公室、編號370-A018住居
    建物拆除，並自附圖二所示編號370─A019號、編號370─A0
    20號之建物中遷出，將拆除後之土地連同未拆除之辦公室、
    建物及土地返還己○○，於法有據，應予准許。
  (7)又無法律上之原因而受利益，致他人受損害者，應返還其利
    益。雖有法律上之原因，而其後已不存在者，亦同，民法第
    179 條定有明文。因上訴人無權占有使用系爭土地、建物，
    致被上訴人無法使用，而受有相當於租金之損害，上訴人所
    獲不當得利，自應返還予被上訴人。本件甲○○於租期屆滿
    後仍無權占有系爭土地、建物，致被上訴人受有相當於租金
    之損害。被上訴人自得依不當得利之法律關係，請求甲○○
    返還。從而被上訴人基於不當得利之法律關係，請求甲○○
    自96年4月1日起至拆除地上物、將土地返還丙○○及其他共
    有人之日止，按年以每年 3萬元計算之損害金；自96年4月1
    日起至將上開地上物拆除後將土地連同未拆除之辦公室、建
    物及土地返還己○○之日止，按年以每年 5萬元計算之損害
    金，於法有據，應予准許。
八、綜上所述，被上訴人本於所有物返還請求權及不當得利之法
    律關係，請求上訴人拆除地上物、遷讓房屋及給付相當租金
    之損害金為有理由，應予准許。建號 103建物即如附圖二編
    號370-A019、370-A020，原審命甲○○遷出、交還予被上訴
    人己○○，雖無不合；但如附圖一編號370-A008、如附圖編
    號二370-A016號、編號370-A018建物均係魏呈洲所建，而由
    上訴人甲○○取得全部之事實上處分權，原審認如附圖一編
    號370-A008、如附圖編號二370-A016號、編號370-A018建物
    為被上訴人己○○所有，而僅命甲○○遷出並將該建物交付
    予被上訴人己○○，尚有未合；經被上訴人擴張請求拆除上
    開建物，應予准許。是則原審判命上訴人將上開 369號地上
    物拆除並將土地返還予丙○○及其他共有人、將上開 370號
    土地上地上物拆除及自 103建號遷出並將土地返還予丙○○
    ，並無違誤。上訴意旨指摘原判決不當，求予廢棄改判，為
    無理由，應予駁回其上訴。本件租期屆滿已逾 3年，且甲○
    ○已於98年 5月25日向訴外人金望德、顏望仁購得南投縣埔
    里鎮土地，此有買賣契約書足憑（見本院卷第2宗第29-38頁
    ），爰不定履行期，併此敘明。
九、本件事證已臻明確，兩造其餘之攻擊防禦方法及所提之證據
    ，經審酌後認均無礙判決之結果，爰不予一一論述。
十、據上論結，本件上訴為無理由，依民事訴訟法第449條第1項
    、第78條，判決如主文。
中    華    民    國    99    年    6     月    8     日
              民事第三庭    審判長法  官  陳照德
                                  法  官  饒鴻鵬
                                  法  官  李平勳
以上正本係照原本作成。
如對本判決上訴，須於收受判決送達後20日內向本院提出上訴書
狀，其未表明上訴理由者，應於提出上訴後20日內向本院提出上
訴理由書（須按他造人數附具繕本）。上訴時應提出委任律師為
訴訟代理人之委任狀。具有民事訴訟法第 466條之1第1項但書或
第 2項之情形為訴訟代理人者，另應附具律師及格證書及釋明委
任人與受任人有該條項所定關係之釋明文書影本。
                                  書記官  江丞晏
中    華    民    國    99    年    6     月    8     日

司法院資訊處製作；財團法人民間司法改革基金會備份。
